【裁判字號】    90,台上,153
【裁判日期】    900111
【裁判案由】    縱放人犯 (貪污)
【裁判全文】
最高法院刑事判決                                  九十年度台上字第一五三號
    上  訴  人  甲○○
右上訴人因縱放人犯（貪污）案件，不服台灣高等法院台南分院中華民國八十九年十
月十九日第二審更審判決（八十九年度上更(一)字第四五二號，起訴案號：台灣台南地
方法院檢察署八十四年度偵字第四二八五號），提起上訴，本院判決如左：
    主  文
原判決撤銷，發回台灣高等法院台南分院。
    理  由
本件原判決撤銷第一審關於上訴人甲○○部分之不當判決，改判論處其公務員縱放職
務上依法逮捕之人脫逃罪刑。認定上訴人甲○○係台南市警察局第三分局和順派出所
主管，為依據法令從事公務之人員。緣許崇山、吳銘勝（業經判處賭博罪定讞）與其
他不詳姓名成年男女多人，於民國八十四年二月七日下午，在台南市○○路○段一一
二、一一四號已停業仍為公眾得出入場所之育樂餐廳內，以象棋、四色牌為賭具，參
與賭博者每次押注新台幣（下同）一百元至五千元不等；若押中由莊家賠付十倍彩金
，若未押中押注金額則歸莊家贏得，以此偶然之機率定輸贏之方式賭博財物。迄當日
下午八時十分許，台南市警察局第三分局勤務指揮中心，接獲民眾檢舉，乃由該分局
警備隊員警林瑞南、傅國禎、顏登福、鄭世宏，於同日下午八時四十分許至現場臨檢
。賭客見警察到來，即刻關燈躲藏，俟林瑞南等員警打開照明燈，仍當場逮獲未及逃
避之賭客吳銘勝及其他不詳姓名之成年男子五人、女子一人，並扣得賭具押注板二塊
、四色牌一袋、象棋十一只、鐵盒一個（內有象棋一只）及許崇山棄置現場之賭資四
萬一千元，而許崇山本人則趁隙避入廁所躲藏。林瑞南等員警旋即當場制作違反社會
秩序維護法案件現場紀錄（下稱臨檢紀錄表），連同上開查扣之賭博證物，及當場逮
獲之吳銘勝暨上開六名不知姓名之賭博嫌犯，一併交由隨後到場之該分局和順派出所
警員葉晏禎及該分局長安派出所警員戴三棋處理；葉晏禎、戴三棋乃將吳銘勝等七名
賭博嫌犯，及查扣之賭博證物解回和順派出所，將情向主管即上訴人報告。另許崇山
亦隨後騎機車趕至和順派出所，欲索回遭查扣之賭資。詎上訴人因有民意代表關心案
情，不能堅守立場，利用其有查緝刑事犯罪之權責，未依正常處理程序先對吳銘勝等
七名賭博現行犯制作筆錄，再連同扣案證物及臨檢紀錄表轉送該分局辦理，反而於同
日下午十時十分許，故意將已依法逮捕之吳銘勝等七名賭博現行犯縱放，並憑藉接辦
該案件之機會，隱匿該所員警葉晏禎交付其職務上掌管之臨檢紀錄表，及湮滅關係吳
銘勝、許崇山及另六名不詳姓名成年男女涉嫌賭博案件之賭具，暨將扣案之賭資四萬
一千元擅自發還許崇山而予以隱匿不報等情。固非無見。惟查：(一)公務員假借職務上
之權力、機會或方法，以故意犯刑法瀆職罪章以外各罪者，加重其刑至二分之一，刑
法第一百三十四條前段定有明文；又同種之刑，以最高之較長或較多者為重，同法第
三十五條第二項前段亦著有規定。原判決認上訴人所為，係犯刑法第一百六十三條之
公務員縱放人犯罪、第一百三十八條之隱匿公務員職務上掌管之文書罪及第一百六十
五條之湮滅他人刑事證據罪，其中上訴人假借職務上之權力、機會或方法，以故意犯
刑法第一百三十八條之隱匿公務員職務上掌管之文書罪及第一百六十五條之湮滅他人
刑事證據罪，應依刑法第一百三十四條前段之規定，各加重其刑至二分之一。則刑法
第一百三十八條經加重結果，其法定本刑最高為有期徒刑七年六月，較刑法第一百六
十三條之法定最高本刑七年為重。原判決卻以上訴人所犯上開各罪間有方法結果之牽
連關係，應從一重之刑法第一百六十三條之公務員縱放人犯罪處斷，委有適用法則不
當之違法。(二)刑事訴訟法第九十五條第一款規定「訊問被告應先告知犯罪嫌疑及所犯
所有罪名。罪名經告知後，認為應變更者，應再告知」，乃被告在刑事訴訟程序上應
受告知之權利，旨在使被告能充分行使防禦權，以維審判程序之公平。其所謂「犯罪
嫌疑及所犯所有罪名」，除起訴書所記載之犯罪事實及所犯法條外，包含依刑事訴訟
法第二百六十七條規定起訴效力所擴張之犯罪事實及罪名，暨依同法第三百條規定變
更起訴法條後之新罪名。法院就此等新增或變更之罪名，均應於其認為有新增或變更
之情形時至遲於審判期日前踐行上開告知之程序，使被告知悉而充分行使其防禦權，
始能避免突襲性裁判，而確保其權益；否則，如僅就原起訴之犯罪事實及罪名調查、
辯論終結後，擅自擴及起訴書所記載者以外之犯罪事實或變更起訴書所引應適用之法
條而為判決，就此等未經告知之犯罪事實及新罪名而言，無異剝奪被告依同法第九十
六條、第一百七十三條、第二百八十九條等規定所應享有之權益，自屬於法有違。上
訴人將扣案之賭資四萬一千元擅自發還許崇山部分，檢察官引用行為時貪污治罪條例
第六條第一項第四款之圖利罪起訴，原判決變更檢察官之起訴法條，改依刑法第一百
六十五條之隱匿他人刑事證據罪處斷，並未於審判期日前告知其所應變更之罪名，依
上開說明，其判決自屬違背法令。上訴意旨雖未指摘及此，然為本院得依職權調查之
事項，應認原判決仍有撤銷發回更審之原因。
據上論結，應依刑事訴訟法第三百九十七條、第四百零一條，判決如主文。
中      華      民      國     九十     年      一      月     十一     日
                              最高法院刑事第五庭
                                  審判長法官  紀  俊  乾
                                        法官  黃  正  興
                                        法官  陳  東  誥
                                        法官  張  春  福
                                        法官  陳  世  雄
      右正本證明與原本無異
                                              書  記  官
中      華      民      國     九十     年      一      月     十五     日


司法院資訊處製作；財團法人民間司法改革基金會備份。
